臺灣高等法院民事判決
110年度上字第1056號
上  訴  人  李智清  

訴訟代理人  賀華谷律師
被  上訴人  劉珊瑜  

訴訟代理人  胡智皓律師

上列當事人間請求返還借款事件，上訴人對於中華民國110年8月
31日臺灣臺北地方法院110年度訴字第3374號第一審判決提起上
訴，並為訴之追加，本院於111年4月13日言詞辯論終結，判決如
下：
    主      文
上訴及追加之訴均駁回。
第二審（含追加之訴）訴訟費用由上訴人負擔。
    事實及理由
壹、程序方面：
    按第二審訴之變更或追加，非經他造同意不得為之，但請求
    之基礎事實同一者，不在此限，民事訴訟法第446條第1項、
    第255條第1項第2款定有明文。本件上訴人在原審依消費借
    貸之法律關係，起訴請求被上訴人給付新臺幣（下同）4,59
    4,000元本息，嗣上訴後，於本院追加依民法第179條之規定
    為請求（見本院卷第13-15、64頁）。核其追加之新訴，與
    舊訴係本於同一基礎事實，合於前開規定，應予准許。
貳、實體方面：
一、上訴人主張：被上訴人前為購屋、裝潢及購買家電等需求，
    陸續向伊借用如附表所示款項計4,594,000元（下稱系爭款
    項），伊已交付借款，惟事後經伊請求返還未果，爰依消費
    借貸之法律關係，請求被上訴人返還系爭款項之本息。縱認
    兩造間無借貸合意，然被上訴人受領系爭款項無法律上原因
    ，伊亦得依民法第179條之規定請求返還等語。
二、被上訴人則抗辯：兩造前為男女朋友，系爭款項係上訴人所
    贈與，兩造間並無借貸關係，亦非不當得利等語。
三、原審為上訴人敗訴之判決，上訴人提起上訴，並追加請求權
    基礎，上訴聲明為：㈠原判決廢棄；㈡被上訴人應給付上訴人
    4,594,000元，及自起訴狀繕本送達翌日起至清償日止，按
    年息5%計算之利息。被上訴人答辯聲明：上訴及追加之訴均
    駁回。
四、上訴人主張其曾貸與被上訴人系爭款項，被上訴人迄未清償
    ，其得依消費借貸之法律關係、民法第179條規定請求被上
    訴人返還等語。被上訴人否認有還款義務，並以前開情詞置
    辯。本院基於下列事證，認上訴人之請求並無理由：
　㈠按稱消費借貸者，謂當事人一方移轉金錢或其他代替物之所
    有權於他方，而約定他方以種類、品質、數量相同之物返還
    之契約，民法第474條第1項定有明文。是消費借貸契約之成
    立，必當事人間本於借貸之意思合致，而有移轉金錢或其他
    代替物之所有權於他方之行為，始得當之。當事人主張與他
    方有消費借貸關係存在者，應就該借貸意思表示合致及借款
    已交付之事實，負舉證之責任。次按基於給付而受利益之給
    付型不當得利，所謂「無法律上之原因」，係指受益人之得
    利欠缺「財貨變動之基礎權利及法律關係」之給付目的而言
    ，依舉證責任分配原則，應由主張該不當得利返還請求權存
    在之人即原告，舉證證明其給付欠缺給付目的（最高法院11
    0年度台上字第1804號判決參照）。又無法律上之原因屬消
    極事實，負舉證責任一方之舉證有困難時，不負舉證責任一
    方依民事訴訟法第195條第1項規定，仍有真實陳述義務，俾
    使負舉證責任一方得以提出與待證事實相關之證據，以利紛
    爭事實真象之呈現，惟非謂因此轉換舉證責任，而由不負舉
    證責任一方就其有受領之法律上原因，負舉證之責（最高法
    院110年度台上字第1847號判決參照）。
　㈡查被上訴人固坦承上訴人確有交付系爭款項，且系爭款項係
    用於支付購買位在基隆暖暖碇內街房地之價金、裝潢、家具
    等費用之事實（見本院卷第64頁），但抗辯系爭款項係兩造
    交往期間上訴人贈與之金錢，並提出兩造間通訊軟體對話記
    錄為其佐證（見原審卷第73-82頁）。本院審酌上訴人於本
    院自認兩造確有曖昧情愫（見本院卷第94頁），且觀諸兩造
    前揭對話記錄，確有逾越一般同事、朋友交往分際之對話內
    容等情，認被上訴人前開主張尚非無憑。上訴人縱然否認被
    上訴人之說法，但其除附表所示交付金錢之證明外，並未提
    出其餘證據，證明兩造就系爭款項有借貸意思合致，揆諸前
    開說明，自無從認定兩造已就系爭款項成立消費借貸契約，
    上訴人即無從依消費借貸之法律關係，請求被上訴人返還4,
    594,000元本息。
　㈢上訴人另稱被上訴人受領系爭款項構成不當得利，然未舉證
    證明其所為給付欠缺給付目的，依前引最高法院判決意旨，
    亦難認上訴人就其主張之不當得利返還請求權部分，已盡舉
    證之責。至被上訴人主張兩造間受付系爭款項之原因關係為
    贈與契約乙節，縱然無法舉證以實其說，亦未因此發生舉證
    責任轉換之效果，而改由被上訴人承擔無法舉證之不利益，
    併予說明。準此，上訴人依民法第179條規定請求被上訴人
    返還4,594,000元本息，亦非有理。
五、綜上所述，上訴人依消費借貸之法律關係，請求被上訴人給
    付4,594,000元，及自起訴狀繕本送達翌日起至清償日止，
    按年息5%計算之利息，非屬正當，不應准許。從而原審所為
    上訴人敗訴之判決，並無不合。上訴論旨指摘原判決不當，
    求予廢棄改判，為無理由，應駁回其上訴。另上訴人追加依
    民法第179條規定為前開請求部分，亦為無理由，應併予駁
    回。
六、本件事證已臻明確，兩造其餘之攻擊或防禦方法及所用之證
    據，經本院斟酌後，認為均不足以影響本判決之結果，爰不
    逐一論列，附此敘明。
七、據上論結，本件上訴及追加之訴均為無理由，爰判決如主文
    。
中　　華　　民　　國　　111 　年　　5 　　月　　11　　日
                  民事第十二庭  
                      審判長法  官  陳秀貞
                            法  官  蔡世芳
                            法  官  陳婷玉

附表：
編號 交付借款日期 借款金額 交付借款方式 佐證資料 ⒈ 106年2月16日 1,700,000元 匯款至被上訴人帳戶 匯款單（見原審卷第17頁） ⒉ 106年10月2日 300,000元 簽發同額支票予仲介公司 支票（見原審卷第19頁） ⒊ 106年10月23日 1,764,000元 匯款至被上訴人親人帳戶 匯款單（見原審卷第21頁） ⒋ 106年10月30日 280,000元 匯款至被上訴人帳戶 匯款單（見原審卷第23頁） ⒌ 106年11月10日 300,000元 匯款至被上訴人親人帳戶 匯款單（見原審卷第25頁） ⒍ 106年12月18日 250,000元 匯款至被上訴人帳戶 匯款單（見原審卷第27頁）   4,594,000元   
正本係照原本作成。
如不服本判決，應於收受送達後20日內向本院提出上訴書狀，其
未表明上訴理由者，應於提出上訴後20日內向本院補提理由書狀
（均須按他造當事人之人數附繕本）上訴時應提出委任律師或具
有律師資格之人之委任狀；委任有律師資格者，另應附具律師資
格證書及釋明委任人與受任人有民事訴訟法第466 條之1第1項但
書或第2項所定關係之釋明文書影本。如委任律師提起上訴者，
應一併繳納上訴審裁判費。
中　　華　　民　　國　　111 　年　　5 　　月　　11　　日

  　　　　　　　　　　　　　書記官  陳盈璇